臺灣臺北地方法院民事判決
109年度簡上字第284號
上訴人即附
帶被上訴人  黃曉明  
            黃曉曼  
            黃曉信  
共      同
訴訟代理人  謝智潔律師
上訴人即附
帶被上訴人  信義金山角公寓大廈管理委員會

法定代理人  郭清祥  
訴訟代理人  張致祥律師
複  代理人  林聖凱律師
被上訴人即
附帶上訴人  楊淑宜  

訴訟代理人  劉宏邈律師
複  代理人  林士祺律師
上列當事人間請求修復漏水等事件，上訴人對於中華民國109年4月30日本院臺北簡易庭108年度北簡字第1791號第一審判決提起上訴，被上訴人提起附帶上訴，本院於110年12月16日言詞辯論終結，判決如下：                                   
    主  文
上訴及附帶上訴均駁回。
第二審訴訟費用關於上訴部分，由上訴人連帶負擔；關於附帶上
訴部分，由被上訴人負擔。
    事實及理由
壹、程序部分：
　　本件上訴人信義金山角公寓大廈（下稱系爭大廈）管理委員
    會（下稱信義金山角管委會）之法定代理人原為黎達誠，於
    民國110年1月1日變更為郭清祥，並由郭清祥於110年1月18
    日聲明承受訴訟，有臺北市政府都市發展局109年12月18日
    北市都建字0000000000號函、民事聲明承受訴訟狀各1份附
    卷可稽（見本院卷197-205頁），經核無不合，應予准許，
    合先敘明。
貳、實體部分：　　
一、被上訴人主張：被上訴人為門牌號碼臺北市○○區○○路0段000
    號4 樓之11房屋（即臺北市○○區○○段0○段0000○號，下稱系
    爭4樓房屋）之所有權人；上訴人黃曉明、黃曉曼、黃曉信
    等3人（下稱黃曉明等3人，與信義金山角管委會合稱上訴人
    ）則為門牌號碼為臺北市○○區○○路0段000號5樓之11房屋（
    即臺北市○○區○○段0○段0000○號，下稱系爭5樓房屋）之所有
    權人。被上訴人於106年6月間經房客告知系爭4樓房屋之天
    花板因系爭5樓房屋漏水（下稱第1次漏水）而嚴重剝落，黃
    曉明等3人於106年10月間修復系爭5樓房屋後，被上訴人遂
    於107年2月間重新裝潢系爭4樓房屋，並於同年4月間重新出
    租。詎於同年6月間系爭4樓房屋之天花板竟再次發生剝落情
    事，經被上訴人寄發存證信函請其等處理，均未獲理會。嗣
    於107年9月間系爭4樓房屋之承租人因上開漏水（下稱第2次
    漏水）而與被上訴人解除租約。本件漏水係因黃曉明等3人
    導致系爭5樓房屋內公用冷氣排水管破裂，及系爭大廈外牆
    漏水共同所致。被上訴人自得依民法第184條第1項前段、第
    191條規定，請求黃曉明等3人及信義金山角管委會連帶賠償
    被上訴人因第1次漏水致支出油漆粉刷費用新臺幣（下同）2
    萬5000元、106年9月至107年3月不能出租系爭4 樓房屋之損
    害11萬9000元、第2次漏水之修繕費用2萬9500元、補貼房客
    無法居住之費用2000元、107年10月至12月不能出租之損害5
    萬4000元、108年1月至12月不能出租之損害18萬元，合計40
    萬9500元。並於原審聲明：黃曉明等3人與信義金山角管委
    會應連帶給付被上訴人40萬9500元，及其中22萬9500元部分
    自起訴狀繕本送達最後一位上訴人翌日起至清償日止，按週
    年利率5％計算之利息；其中18萬元部分自108年12月26日起
    至清償日止，按週年利率5％計算之利息。
二、黃曉明等3人則以：
　⒈黃曉明等3人對於被上訴人所指漏水問題均盡力維修，且配合
    被上訴人觀察測試，是黃曉明等3人已就所有建築物之設置
    或保管無欠缺，並已盡相當之注意，自無須負賠償責任。又
    系爭大廈已有21年歷史，其建材自然老化，屬正常現象，且
    本件漏水係因外牆與內牆建材不佳，因系爭5樓房屋牆壁在1
    08年6月22日更換冷氣排水公管後，仍有漏水情形，直至108
    年7月28日施作外牆防水工程完工後才完全解決漏水之問題
    。另冷氣排水公管上孔洞係建商使用1.2MM厚度給水導管，
    易因自然天災造成碎裂。
  ⒉系爭5樓房屋的夾層是前屋主於86年間施作，而系爭4樓房屋
    係在106年間才有漏水問題，又系爭5樓房屋之冷氣機窗戶以
    紅磚塊填充係於108年5月底方施作，足見上開工程均與本件
    漏水無關。依證人即築籬室內裝修公司（下稱築籬公司）負
    責人彭濬騏所出具之報告書載明系爭4樓房屋天花板漏水壁
    癌與系爭5樓房屋之浴室無關，且證人彭佳澤於108年12月4
    日證稱其在108年8月16日所言皆為猜測之詞等語，資為抗辯
    。
三、信義金山角管委會則以：系爭5樓房屋漏水原因係因裝潢時
    釘子鑽破冷氣排水管，裝潢廠商以高壓灌注處理，僅治標非
    治本，且其窗型冷氣口封閉後未做防水造成外牆漏水，其廁
    所地板防水層亦失效等所致。另系爭4樓房屋天花板是在豪
    大雨時才會漏水，惟系爭大廈之頂樓地面並無積水，且系爭
    4樓房屋之上方雨水亦無因積水而進入排水管，足見其天花
    板漏水與系爭大廈之公共雨水排水管無涉。又本棟大樓共有
    83戶，沒有一戶有外牆漏水之情事，信義金山角管委會並無
    缺失，自無負損害賠償之責。至被上訴人請求未能出租之損
    害部分，因其能適時修繕，卻放任不為，自不得請求此部分
    之損害賠償等語，資為抗辯。
四、原審就被上訴人之請求，為一部勝訴、一部敗訴之判決（上
    訴人毋庸就第1次漏水負損害賠償責任；第2次漏水部分，上
    訴人應就系爭4樓房屋第2次漏水支出修繕費用2萬9500元、
    房客無法居住之費用2000元、107年10月間至108年7月26日
    止不能出租系爭4樓房屋之損害17萬7097元負連帶賠償責任
    ），即：「被告應連帶給付原告20萬8597元，及其中8萬550
    0元自108年2月19日至清償日止；其中12萬3097元自108年12
    月26日起至清償日止，按週年利率5％計算之利息。原告其餘
    之訴駁回。」上訴人就其敗訴部分提起上訴，並均為上訴聲
    明：㈠原判決不利上訴人部分廢棄；㈡上開廢棄部分，被上訴
    人在第一審之訴駁回。被上訴人則答辯聲明：上訴駁回。被
    上訴人就駁回其餘請求部分提起附帶上訴，聲明為：㈠原判
    決不利附帶上訴人部分廢棄；㈡上開廢棄部分，附帶被上訴
    人應再連帶給付14萬4000元，及自起訴狀繕本送達翌日起至
    清償日止，按週年利率5％計算之利息。上訴人則均答辯聲明
    ：附帶上訴駁回。
五、本院得心證之理由：
　㈠上訴人毋庸就第1次漏水負損害賠償責任：
　⒈按因故意或過失，不法侵害他人之權利者，負損害賠償責任
    ；土地上之建築物或其他工作物所致他人權利之損害，由工
    作物之所有人負賠償責任，但其對於設置或保管並無欠缺，
    或損害非因設置或保管有欠缺，或於防止損害之發生，已盡
    相當之注意者，不在此限，民法第184條第1項前段、第191
    條第1項分別定有明文。次按依民法第184條第1項前段規定
    ，侵權行為之成立，須行為人因故意過失不法侵害他人權利
    ，亦即行為人須具備歸責性、違法性，並不法行為與損害間
    有因果關係，始能成立，且主張侵權行為損害賠償請求權之
    人，對於侵權行為之成立要件應負舉證責任（最高法院100
    年度台上字第328號判決意旨參照）。又按民事訴訟如係由
    原告主張權利者，應先由原告負舉證之責，若原告先不能舉
    證，以證實自己主張之事實為真實，則被告就其抗辯事實即
    令不能舉證，或其所舉證據尚有疵累，亦應駁回原告之請求
    （最高法院17年上字第917號裁判意旨參照）。
　⒉被上訴人主張因系爭5樓房屋於106年6月至10月間發生第1次
    漏水，致受有就系爭4樓房屋支出油漆粉刷費用2萬5000元、
    106年9月至107年3月不能出租之損害11萬9000元，而請求上
    訴人賠償云云。然依證人即從事油漆、防水工程之蔡有義證
    稱：「（你於106年間有無曾經到臺北市○○路0段000號5樓去
    做修繕工程？）有，因房子牆壁龜裂漏水、發霉」、「（請
    你就當時修繕工程內容具體連續陳述）房子是套房，進去最
    右手邊裡面牆壁的3分之2都龜裂，因為牆壁中間有一塊是漏
    水的，我當時是用打針高壓灌注防水材料進去處理的」、「
    （可否判斷當時漏水的原因？）只能看到表面是龜裂的，所
    以看不出來漏水的原因為何」、「（你當時維修費用多少？
    ）詳細忘記了……打針之後再將龜裂的部分除掉，再重新油漆
    ，在清除龜裂部分時，有看到一塊水泥凸出來，有看到管子
    有破一點點，我就用防水膠將管子破洞補起來，然後再油漆
    」、「（所以你當時有看到有管子破洞是漏水的原因？）我
    有看到管子破洞，但當時沒有看到管子漏水，我的做法就是
    將管子破洞的部分補起來」、「（所以你的意思是，雖然管
    子有破洞，但你無法判斷牆壁龜裂是管子漏水造成的？）對
    ，因雖然管子有破洞但管子當時沒有漏水，所以也無法判斷
    管子是否會漏水」等語（見原審卷二第168-169頁），可認
    系爭5樓房屋於106年6月至10月間雖牆壁有龜裂，管子有破
    洞等情，但當時管子並無漏水，證人蔡有義亦無從判斷漏水
    原因，自難憑此認定被上訴人所指第1次漏水係黃曉明等3人
    所有系爭5樓房屋漏水所致，被上訴人復未提出其他證據證
    明第1次漏水與黃曉明等3人或信義金山角管委會之何行為間
    具因果關係存在，是被上訴人請求上訴人連帶賠償其第1次
    漏水所生之損害共14萬4000元，應屬無據。
　⒊被上訴人雖主張：第1次漏水之原因應與第2次漏水原因相同
    ，均為冷氣排水管之人為孔洞、自然脆裂與系爭大廈外牆滲
    漏，被上訴人於原審起訴後，原審法院原已排定漏水鑑定查
    明漏水原因，黃曉明等3人卻逕自修復冷氣排水管，屬證明
    妨礙，漏水原因真偽不明之不利益，應歸於上訴人云云。然
    依被上訴人於原審及本院所提出之證據，不足以證明第1次
    漏水之原因應與第2次漏水原因相同。又按當事人因妨礙他
    造使用，故意將證據滅失、隱匿或致礙難使用者，法院得審
    酌情形認他造關於該證據之主張或依該證據應證之事實為真
    實，民事訴訟法第282條之1定有明文。查黃曉明等3人對於
    台北市土木技師公會就系爭4樓房屋漏水進行初勘後，進行
    正式漏水鑑定前，黃曉明等3人即於108年6月至同年7月間僱
    請築籬公司至系爭5樓房屋進行修繕乙節，固無爭執，然此
    部分依黃曉明等3人所陳，係因漏水修復費用與鑑定費用顯
    不相當，始進行上開修繕，非為證明妨礙，係為積極發掘真
    相等語（見本院卷第100頁），衡諸黃曉明等3人之動機係為
    儘速修繕系爭5樓房屋，降低兩造之損失及訴訟費用，非為
    妨礙發現真實，應無上開規定之適用，被上訴人上開主張，
    尚無可取。
　㈡上訴人應就第2次漏水負連帶損害賠償責任：
　⒈民法第184條第1項前段、第185條第1項前段、第191條規定已
    如前述。又按除非工作物所有人能舉證證明民法第191條第1
    項但書所示之情形存在，得免負侵權行為損害賠償責任外，
    因土地上之工作物造成他人之損害，即依法推定工作物所有
    人有過失，而應負侵權行為損害賠償責任（最高法院96年度
    台上字第489號判決意旨參照）。再按民法第191條第1項所
    謂之土地上之工作物，係指以人工作成之設施，建築物係其
    例示。而建築物內部之設備如天花板、樓梯、水電配置管線
    設備等，屬建築物之成分者，為建築物之一部，應包括在內
    （最高法院95年度台上字第310號判決意旨參照）。另按共
    用部分、約定共用部分之修繕、管理、維護，由管理負責人
    或管理委員會為之，公寓大廈管理條例第10條第2項前段亦
    有明文。
　⒉依被上訴人所提出系爭5樓房屋因第2次漏水所為修繕時之錄
    影檔案，經原審勘驗，勘驗結果其中乙男（按即證人即築籬
    公司派至系爭5樓房屋之施工工人彭家澤）於錄影檔案第45
    秒、第2分42秒、3分45秒至4分08秒略陳稱：漏水主要是因
    為冷氣管，主幹管被打很多洞，不確定是哪一任打的，應該
    是打太深，打到管子等語，有勘驗筆錄在卷可稽（見原審卷
    二第144-145頁），且證人彭家澤雖於原審中證稱：修繕當
    日所述為其猜測云云，然衡以證人彭家澤自承為水電學徒，
    已具6、7年經驗等情（見原審卷二第171頁），且酌以彭家
    澤前開陳述，係在其不知情有經他人錄音且已開挖之修繕情
    形下所為之當下陳述，當具高度可信性。且系爭5樓房屋之
    冷氣排水管存有人為所致孔洞乙節，亦有築籬公司製作之系
    爭5樓房屋之漏水修復報告說明書（下稱系爭報告說明書）
    所附施工現場照片可以佐證（見原審卷二第195頁上方圖片
    ），堪認系爭5樓房屋冷氣排水管存有人為所致孔洞，且為
    系爭4樓房屋發生第2次漏水原因之一。
　⒊另證人彭濬騏到庭證稱：「（108年7月15日至26日，你有無
    再去同一地點進行漏水修繕？）我忘記日期，但我有去第二
    次」、「（你為何會去第二次？這次修了什麼？）第一次是
    換管線跟覆蓋水版，塗刷外牆PU，管線更新後，牆內仍在滲
    水，所以研判與外牆有關，再進行開挖，開挖內牆的粉刷層
    ，依照(系爭報告說明書)第10頁的照片，研判是外牆有損害
    滲漏進來，因為前幾天有下雨，開挖後發現了第11頁的RC建
    築的孔洞是灌漿用的廠商沒有填補，判斷外牆有孔洞，下雨
    時會從外牆及孔洞內滲入，第二次是做內牆防水的措施及第
    12頁相關照片」、「（綜合前述二次修繕，本件漏水水的來
    源是公共管線及外牆雨水？）是。」等語（見原審卷二第17
    4頁），並有證人彭濬騏提出系爭報告說明書記載：「二、
    外牆滲漏源頭及修復。說明：現象：管線修復及外牆冷氣窗
    外封鋁板，隨後外牆面塗PU防水材。5樓冷氣窗方向牆面下
    方下雨後持續有潮濕滲漏之水痕現象且牆面敲擊測試後有（
    膨管現象，註1）；故研判外牆應有滲漏之一併進行拆除修
    復之工作。註1：膨管現象：工程俗稱。實際原因乃水泥砂
    漿粉刷層與結構層"水化凝結"不完全，造成剝離後有孔隙在
    其間，經敲擊後如敲擊空管之聲音不扎實俗稱"膨管（台語
    發音）"……結論：1.依本公司施工完成後歷經颱風及豪雨後
    ，圖說A面臨外牆內壁未再有潮濕壁癌之現象」在卷可參（
    見原審卷二第197頁），足認系爭5樓房屋外牆漏水亦為系爭
    4樓房屋第2次漏水之原因之一。
　⒋本件兩造分別提起上訴及附帶上訴，經本院質之對原審認定
    之系爭4樓房屋第2次漏水之原因有無爭執，被上訴人陳稱認
    同原審認定等語；黃曉明等3人陳稱漏水原因在冷氣公共排
    水管因老舊產生之不規則孔洞及外牆滲漏，至於冷氣公共排
    水管上規則孔洞非造成漏水之原因等語；信義金山角管委會
    陳稱漏水原因即在於排水管上人為造成之孔洞，外牆則不存
    在滲漏情形等語（見本院卷第109-110頁）。茲就上訴人之
    上開抗辯分述如下：
　①黃曉明等3人雖抗辯冷氣公共排水管上規則孔洞非造成漏水之
    原因，不規則孔洞始是云云。然黃曉明等3人所謂冷氣排水
    管上分別存有人為所致「規則孔洞」與「不規則孔洞」之主
    張，無非根據證人彭濬騏之證述及黃曉明等3人庭呈之冷氣
    排水管截管。惟依系爭報告說明書所附照片及證人彭濬騏提
    出之系爭5樓房屋施工現場排水管照片（見原審卷二第195頁
    、本院卷第249-273頁），均未見所謂「規則孔洞」之存在
    ，是究竟有無黃曉明等3人所述人為所致「規則孔洞」，已
    屬有疑。又黃曉明等3人庭呈之冷氣排水管截管，固經原審
    勘驗，結果略以：「水管之同側有三個圓形鑽孔，其對側相
    對應為二個不規則之破洞，其餘如照片」，有原審109年2月
    12日言詞辯論筆錄1份在卷可考(見原審卷二第315頁)，證人
    彭濬騏亦證稱：「（提示水管及原審卷二第195頁照片，請
    問證人這根水管是你們108年6月間去系爭5樓房屋進行漏水
    修繕所截斷下來漏水的管線？）是，是我截斷的。（漏水修
    復報告書第6頁所拍的照片是否就是此根管線尚未截斷之前
    的狀況）是。（照片上的管線與目前管線的狀態有無不同？
    ）沒有，但是手機裡面有其他當時的照片佐證。（一審法官
    在該照片上，標註了123三個孔洞，為什麼現在管線上沒有
    看到不規則形狀的1孔洞？）1的孔洞是最上的漏水點，修繕
    原則是從那裡截斷之後才能夠接，因為它的手工裁切困難，
    所以用電砂輪機磨切，所以孔洞就沒有了，簡單說就是在該
    洞上進行裁切。（照片上有2、3號的洞，是如何造成？）開
    鑿的時候是用電鑿機鑿RC混泥土的牆壁，所以我們在力道上
    很難控制會不會鑿到管線，但是一定是找到上方無濕點為止
    ，所以一定會有誤鑿的問題。編號2、3的洞是我們在鑿的時
    候電鑿機造成的，且孔洞是斜切而破裂。（2、3的電鑿機所
    造成的孔洞與背面規則形狀的孔洞是否有關係？）不相關。
    （照片上沒有規則形狀的孔洞，是因為規則形狀的孔洞在背
    面或側面的原因，所以照不到嗎？）這個孔洞在開鑿出管線
    後是看不到的，它是在管子的右側跟舊的、已被拆除的窗型
    冷氣窗是平行的，所以我只有裁切出來之後才看得到這三個
    孔洞。」云云（見本院卷第221-222頁），然經比對系爭5樓
    房屋施工現場排水管照片、黃曉明等3人庭呈之冷氣排水管
    截管照片（見原審卷二第195頁、本院卷第317、319頁），
    縱置原審卷二第195頁系爭5樓房屋施工現場排水管照片上編
    號1孔洞不論，編號2、3之孔洞亦與本院卷319頁照片上孔洞
    間距離、孔洞形狀、管壁上黃、白色沈積物位置、範圍均不
    相符，已難遽信黃曉明等3人庭呈之冷氣排水管截管即系爭5
    樓房屋施工現場冷氣排水管之截管，黃曉明等3人已無法證
    明系爭5樓房屋施工現場冷氣排水管之截管確存有所謂「規
    則孔洞」，則黃曉明等3人抗辯「規則孔洞」為108年5、6月
    間拆卸冷氣窗框之六角螺絲釘所造成，但孔洞旁無白色沈積
    物，故非系爭4樓房屋第2次漏水原因云云，因前提事實已不
    具備，此部分抗辯已不可採。況證人彭家澤業已在系爭5樓
    房屋因第2次漏水修繕時當場陳稱「漏水主要是因為冷氣管
    ，主幹管被打很多洞，不確定是哪一任打的，應該是打太深
    ，打到管子」等語，已如前述，系爭5樓房屋之冷氣排水管
    存有人為所致孔洞並導致系爭4樓房屋之第2次漏水，已甚為
    明確，黃曉明等3人尚為上開抗辯，顯不可採。
　②信義金山角管委會雖主張外牆不存在滲漏情形云云，並以證
    人即系爭大廈10樓管理委員于振園、系爭大廈總幹事吳竹祐
    之證述為其依據。然系爭5樓房屋之外牆因有原始水泥砂漿
    粉刷層與RC結構施工不完全造成之剝離孔隙現象而發生系爭
    4樓房屋之第2次漏水，業經本院認定如前。證人于振園與吳
    竹祐現均仍為系爭大廈之管理委員及總幹事，與信義金山角
    管委會具一定利害關係，證人于振園與吳竹祐業已於本院審
    理中自陳並無漏水修繕及水電工程相關證照及專業（見本院
    卷第406、415頁），自不得僅憑證人于振園與吳竹祐之證述
    ，即遽認系爭大廈外牆不存在滲漏情事。
　⒌信義金山角管委會雖抗辯：系爭5樓房屋廁所地板防水層失效
    ，亦係系爭4樓房屋漏水之原因云云。然依系爭報告說明書
    記載「三、浴室施工之說明。……說明：一、事實現況5樓之
    浴廁是沒有防水及給水漏水之情事。1.4樓之漏水報告無浴
    廁漏水之情事（做參考用）。2.個人判斷說明：*防水（給
    水）失敗時，優先呈現是該戶浴廁外牆是否有壁癌發生(最
    接近水源)。結論是沒有。**假設該樓層浴廁有漏水，優先
    呈現是該浴廁"正下方"吊管（污排水）天花否有漏水或壁癌
    產生。而且是蔓延浴廁外圍應全部呈現壁癌之現象（即4樓
    大門入口處天花延伸至浴室轉角）。結論是沒有。……結論：
    ……3.4樓天花板個人僅進場勘查去過2次，多數集中於北側（
    靠窗）。因樓板微傾斜於南側，故部分水源慢慢溢流於廁所
    方向。所以廁所前少數壁癌生成就得以證實」等語（見原審
    卷二第209-211頁），及證人彭濬騏到庭證稱：「（水的來
    源有無包含廁所？）沒有」、「（廁所修繕與本案有關嗎？
    ）無關」、「（4樓之11的廁所上方天花板有無漏水的情形
    ？）我去過4樓之11一次，在廁所周邊沒有任何壁癌的情況
    ，包含正下方，只看到靠窗邊有很大片的滲水及壁癌」（見
    原審卷二第174-175、178頁），顯見系爭5樓房屋之浴廁並
    無漏水情事，自與系爭4樓房屋第2次漏水無涉。
　⒍從而，系爭4樓房屋發生第2次漏水之原因為系爭5樓房屋之冷
    氣公共管線遭人為破損及外牆滲漏所致。黃曉明等3人既無
    法舉證證明其等對於系爭5樓房屋之維護修繕義務為無缺失
    ，或於防止系爭4樓房屋滲漏水之發生，已盡相當之注意，
    依前開說明，即應推定黃曉明等3人就系爭5樓房屋內冷氣公
    共管線破損所致系爭4樓房屋第2次漏水並造成損害部分，為
    有過失，應對被上訴人負損害賠償責任；又信義金山角管委
    會對於系爭5樓房屋外牆怠於修繕、管理及維護，致系爭4樓
    房屋發生第2次漏水，其客觀上與黃曉明等3人間具有行為關
    連共同，依民法第185條之規定，應與黃曉明等3人對被上訴
    人就第2次漏水負連帶損害賠償責任。
　㈢本件被上訴人得請求之項目：
　⒈按民法第216條規定，損害賠償，除法律另有規定或契約另有
    訂定外，應以填補債權人所受損害及所失利益為限。依通常
    情形，或依已定之計劃、設備或其他特別情事，可得預期之
    利益，視為所失利益。該條所稱之「所失利益」，固非以現
    實有此具體利益為限，惟該可得預期之利益亦非指僅有取得
    利益之希望或可能為已足，尚須依通常情形，或依已定之計
    劃、設備或其他特別情事，有客觀之確定性始得稱之（最高
    法院93年度台上字第1225號裁判意旨參照）。
　⒉系爭4樓房屋第2次漏水之修繕費用：
　　被上訴人主張其因第2次漏水支出修繕費用2萬9500元等語，
    業據其提出估價單在卷可稽（見原審卷二第293頁），且為
    上訴人所不爭執（見原審卷二第312-313頁），是被上訴人
    此部分之請求，洵屬有據。
　⒊補貼房客無法居住之費用：
　　被上訴人主張其於107年4月間將系爭4樓房屋出租予訴外人
    江雅暄，然因第2次漏水而賠償江雅暄無法使用系爭4樓房屋
    之損害2000元等語，業據提出新版房屋租賃契約書、LINE對
    話截圖附卷可考（見原審卷二第77-91、97-99、119頁），
    則被上訴人此部分之請求，亦屬有據。
　⒋107年10月至108年12月間系爭4樓房屋不能出租之損害：
　  被上訴人主張系爭4樓房屋之承租人江雅暄之租約於107年10
    月31日到期，原承租人已表明願再續租6-12月，然因系爭4
    樓房屋第2次漏水無法使用，與其提前於107年9月間解約，
    而受有107年10月至108年12月不能出租之損害，業據其提出
    租賃契約書及Line對話記錄為憑（見原審卷二第77-95頁）
    ，又兩造對於第2次漏水係於108年7月26日修復完畢乙節，
    並不爭執（見原審卷二第313頁），是被上訴人得請求不能
    出租之損害期間應為107年10月間至108年7月26日止，且系
    爭4樓房屋之每月租金為1萬8000元，則此部分可請求金額為
    17萬7097元（1萬8000元×【9＋26/31】月＝17萬7097元，元以
    下四捨五入）。信義金山角管委會雖抗辯遲延修繕係可歸責
    於黃曉明等3人，與信義金山角管委會無關，不應令信義金
    山角管委會負責云云。然系爭5樓房屋之冷氣公共管線遭人
    為破損及外牆滲漏俱為系爭4樓房屋發生第2次漏水之原因，
    已如前述，信義金山角管委會與黃曉明等3人間具有行為關
    連共同，自應依民法第185條之規定連帶負賠償責任，信義
    金山角管委會上開抗辯，尚無可採。
　㈣按遲延之債務，以支付金錢為標的者，債權人得請求依法定
    利率計算之遲延利息。給付無確定期限者，債務人於債權人
    得請求時，經其催告而未為給付，自受催告時起，負遲延責
    任。其經債權人起訴而送達訴狀，或依督促程序送達支付命
    令，或為其他相類之行為者，與催告有同一之效力，民法第
    233條第1項、第229條第2項分別定有明文。本件被上訴人請
    求上訴人給付之損害賠償，係以支付金錢為標的，是被上訴
    人請求上訴人給付8萬5500元及12萬3097元，分別自起訴狀
    繕本送達翌日即108年2月19日（見原審卷一第98-101頁）、
    108年12月26日起至清償日止，按週年利率5％計算之利息，
    應屬有據。
六、綜上所述，被上訴人依侵權行為法律關係，請求上訴人應連
    帶給付20萬8597元，及其中8萬5000元自108年2月19日起至
    清償日止；其中12萬3097元自108年12月26日起至清償日止
    ，按週年利率5％計算之利息，為有理由，應予准許，逾此部
    分，為無理由，應予駁回。原審就上開應准許部分，為上訴
    人敗訴判決，並為准、免假執行之宣告，就上開不應准許部
    分，駁回被上訴人之請求，均無不合。上訴人、被上訴人各
    自就其敗訴部分提起上訴、附帶上訴，分別指摘原判決不利
    己之部分不當，求予廢棄改判，均為無理由，應駁回上訴及
    附帶上訴。
七、本件事證已臻明確，兩造所為其餘攻擊、防禦及舉證，經本
    院審酌後，認與判決結論均無影響，爰不一一論列，附此敘
    明。
八、據上論結，本件上訴及附帶上訴均為無理由，依民事訴訟法
    第436條之1第3項、第449條第1項、第78條，判決如主文。
中　　華　　民　　國　　111 　年　　1 　　月　　20　　日
                 民事第二庭    審判長法　官　林鈺琅
　　　　　　　　                     法　官  郭子彰
                                     法　官　李子寧
以上正本係照原本作成。
本判決不得上訴。
中　　華　　民　　國　　111 　年　　1 　　月　　20　　日
　　　　　　　　　　　　　　　　　　 書記官  黃幸雪